臺灣雲林地方法院民事判決　　　　　　 96年度訴字第378號
原　　　告　　丁○○
訴訟代理人　　林永山律師
被　　　告　　丙○○
訴訟代理人　　乙○○
上列當事人間請求塗銷所有權移轉登記事件，經本院於中華民國
96年12月13日言詞辯論終結，判決如下：
    主    文
原告之訴駁回。
訴訟費用由原告負擔。
    事實及理由
一、兩造之聲明：
  (一)原告方面：
    1.先位聲明：被告就坐落雲林縣古坑鄉○○段83之532 地號
      、地目林、面積2,540 平方公尺之土地，由雲林縣斗六市
      地政事務所於民國（下同）94年10月28日，以買賣為原因
      之權利範圍1/2 所有權移轉登記應予塗銷。
    2.備位聲明：被告應將上開土地辦理所有權移轉登記予原告
      。
  (二)被告方面：原告之訴駁回。
二、原告起訴主張：坐落於雲林縣古坑鄉○○○段83之532 地號
    土地（下稱系爭土地）為其及其兄弟簡德發所共有，原告權
    利範圍1/2 ，惟被告於94年09月某日，佯裝幫助原告申請水
    土保持事宜為由，向原告騙取土地所有權狀及印鑑等資料後
    ，轉交予訴外人甲○○代書向斗六地政事務所辦理系爭土地
    所有權移轉登記予被告，故該部分土地不生所有權變動之效
    力，仍屬原告所有，爰於先位聲明依民法第767 條規定訴請
    被告塗銷上開土地之所有權移轉登記；如認上開所有權之移
    轉登記有效，則被告取得上開土地之所有權亦為無法律上原
    因而受有利益，並致原告受有損害，爰於備位聲明依民法第
    179 條規定訴請被告將上開土地辦理所有權移轉登記予原告
    。
三、被告則以：原告移轉系爭土地所有權1/2 予被告，係因原告
    自91年起至94年間陸續向被告之夫乙○○借款，共計新臺幣
    （下同）1,218,144 元，並於94年01月06日簽寫面額90萬元
    之借據交予乙○○，直至同年03、04月間，因原告無力償還
    借款，故同意將系爭土地所有權1/2 移轉登記予被告並交付
    相關之土地所有權狀、印鑑證明、身分證等資料，故原告提
    起本件訴訟並無理由等情置辯。
四、本件不爭執及爭執事項如下：
  (一)不爭執事項：
    1.系爭土地係登記為被告及訴外人簡德發所共有，且權利範
      圍各1/2 。
    2.原告與被告為兄妹關係。
  (二)爭執事項：
    1.被告是否為系爭土地應有部分1/2之所有權人？
    2.原告先位聲明請求被告塗銷系爭土地應有部分1/2 之所有
      權移轉登記，是否有理由？
    3.倘認原告先位聲明無理由時，則原告備位聲明請求被告將
      系爭土地應有部分1/2 ，辦理所有權移轉登記予原告，是
      否有理由？
五、茲將本院得心證之理由，析述如下：
  (一)就爭執事項1.、2.而言：
    1.依法律之規定，有使用文字之必要者，得不由本人自寫，
      但必須親自簽名。如有用印章代簽名者，其蓋章與簽名生
      同等之效力；私文書經本人或其代理人簽名、蓋章或按指
      印或有法院或公證人之認證者，推定為真正，民法第3 條
      第1 、2 項，民事訴訟法第358 第1 項，分別定有明文。
      又
      當事人主張有利於己之事實者，就其事實有舉證之責任；
      私文書應由舉證人證其真正，民事訴訟法第277 條前段、
      第357 條前段，亦分別定有明文。另私人之印章，由自己
      使用為常態，被人盜用為變態，主張變態事實之當事人，
      亦應就此印章被盜用之事實負舉證責任。
    2.系爭土地權利範圍1/2 現登記為被告所有，惟原告主張與
      被告於94年10月12日所訂立之系爭土地買賣所有權移轉契
      約書，係被告將文件資料轉交予不知情之訴外人甲○○以
      辦理虛偽之土地所有權移轉登記使用，雙方並無買賣系爭
      土地，其上印章亦為用等語，既為被告所否認，並以上
      開情詞置辯，是本院認為原告並不爭執陸續向被告之夫乙
      ○○借款之事實，佐以兩造間為兄妹至親關係，則被告辯
      稱因原告積欠相當金額無力清償時，方簽寫借據並同意移
      轉登記系爭土地所有權1/2 予被告等情，並不違反經驗法
      則，復據其提出借據及放款利息清單（見本院卷第19-20
      頁）各1 紙為證。揆諸上開法條規定及說明，原告自應就
      土地所有權移轉登記原因為虛偽及被告有未經原告同意使
      用其印章等情負舉證責任，惟其僅提出土地登記謄本及系
      爭土地於94年10月28日移轉登記予被告之相關資料為證，
      然上開土地登記謄本等證據資料，充其量僅能證明原告於
      94年10月28日以前，為系爭土地之共有權人，無法推論該
      移轉登記原因有無效或不存在之情事，而移轉登記資料中
      ，該附件之土地買賣所有權移轉契約書上蓋有原告之印鑑
      ，該份契約書依法應推定為真正，是原告既主張係遭被告
      無權盜用，自應就此有利於己之事實，負舉證責任，惟原
      告並未舉證以實其說。
    3.準此，原告先位聲明依民法第767 條規定請求，尚難憑採
      。
  (二)就爭執事項3.而言：
    1.不當得利返還請求權，以無法律上之原因而受利益為其成
      立要件之一，民法第179 條定有明文。由本件被告取得系
      爭土地辦理所有權移轉登記資料為真正，且無證據證明係
      遭被告盜用之情事觀之，本件原屬原告所有之土地所有權
      發生變動必然介入原告之行為，而主張不當得利返還求權
      之人，其財產發生主體變動，既因其自己之行為所造成，
      則就無法律上原因之消極事實舉證困難所生之危險，自應
      歸其負擔，始為公允，故無法律上原因雖為消極事實，仍
      應由主張不當得利返還請求權之人負舉證責任。
    2.揆諸上開說明，應由原告先就被告取得系爭土地所有權1/
      2 之利益，係屬無法律上原因之事實，負舉證責任，然原
      告亦未舉證以實其說。況原告並不爭執陸續向被告之夫乙
      ○○借款之事實，已於前述，是上開土地雖以買賣為原因
      移轉登記予被告，但以債權充作買賣價金並非法律所不許
      ，故原告主張被告受有系爭土地所有權1/2 之利益，係屬
      無法律上原因乙節，即非可採。
    3.據上，原告並未舉證證明被告取得系爭土地所有權1/2 之
      利益，係無法律上原因，故原告備位聲明依不當得利之法
      律關係請求，亦屬無據。
六、綜上所述，原告先位依民法第767 條規定及備位依民法第17
    9 條規定，主張被告應塗銷上開土地之所有權移轉登記及返
    還利益之請求，均無理由，應予駁回。
七、本件判決之基礎已臻明確，兩造其餘之攻擊防禦方法及舉證
    ，核與判決無影響，爰不一一論述，併此敘明。
八、訴訟費用負擔之依據：民事訴訟法第78條。
中　　華　　民　　國　　96　　年　　12　　月　　27　　日
                  民事第一庭    法  官  許佩如
以上正本係照原本作成。
如對本判決上訴，須於判決送達後20日內向本院提出上訴狀。
中　　華　　民　　國　　96　　年　　12　　月　　27　　日
                                書記官　蔡嘉萍
